【裁判字號】    98,上訴,4956
【裁判日期】    990225
【裁判案由】    殺人未遂
【裁判全文】
臺灣高等法院刑事判決                98年度上訴字第4956號
上  訴  人
即  被  告  甲○○
選任辯護人  陳垚祥律師
            李富湧律師
上列上訴人因殺人未遂案件，不服臺灣臺北地方法院98年度訴字
第1166號，中華民國98年10月22日第一審判決（起訴案號：臺灣
臺北地方法院檢察署98年度偵字第1999號），提起上訴，本院判
決如下：
    主  文
原判決關於甲○○部分撤銷。
甲○○殺人，未遂，處有期徒刑陸年。
    事  實
一、民國97年11月16日下午3時許，鄭上攀（另經原審判決不受
    理確定）開車搭載甲○○，鄒弘銘（另經檢察官為不起訴處
    分）及劉學仰（另經檢察官為不起訴處分）前往鄒弘銘舊識
    乙○○位於臺北市○○區○○街15之4號之辦公室，眾人抵
    達該處時因乙○○外出不在，鄒弘銘、甲○○、鄭上攀即在
    上址外等候（劉學仰未下車），嗣乙○○於同日下午5時10
    分許返回後，邀約鄒弘銘等人入內，鄒弘銘、鄭上攀、甲○
    ○乃隨同乙○○進入乙○○辦公室門內，鄒弘銘表示有事到
    外面講就可以，待乙○○隨同鄒弘銘、甲○○、鄭上攀回到
    乙○○辦公室外，鄒弘銘即質問乙○○為何未按約定交付仲
    介土地合建案之報酬，乙○○正欲解釋，鄒弘銘即轉身離開
    並表示不必再多說了，甲○○、鄭上攀即共同基於傷害人身
    體之犯意聯絡，2人徒手圍毆乙○○（業據其於原審撤回傷
    害部分告訴），乙○○見狀亦徒手反抗，嗣於雙方拉扯推擠
    中，乙○○乘隙推開鄭上攀跑進屋內，大聲呼叫正在其辦公
    室內之女兒先行走避。於乙○○進入屋內時，甲○○因見乙
    ○○反抗激烈，即至車上拿取鄭上攀所有置於車內之鋁製球
    棒乙支並返回乙○○辦公室門口，適乙○○因擔心鄒弘銘等
    人可能對其家人及房客不利，又衝出屋外，詎甲○○可預見
    頭部係人體重要部位，如以材質堅硬之鋁製球棒猛力敲擊，
    足以造成死亡之結果，竟單獨逾越原先共同傷害乙○○身體
    之犯意聯絡，變更為縱使乙○○遭該鋁製球棒敲擊頭部要害
    致死，亦不違背其本意之殺人之不確定故意，趁乙○○未及
    反應之際，朝乙○○之頭部、臉部猛力敲擊，至乙○○倒臥
    血泊且不省人事，嗣因在屋內之乙○○妻子謝擁群、房客黃
    福成聽聞騷動陸續出來，甲○○等人始倉皇逃逸。嗣經乙○
    ○之妻謝擁群報警並將乙○○送醫急救，乙○○始倖免於難
    而未發生死亡之結果，惟仍因此受有右眼部挫傷併結膜下出
    血、吸入性肺炎併呼吸衰竭及頭部外傷併腦挫傷、顱骨骨折
    及顱內出血等傷害。
二、案經乙○○訴由臺北市政府警察局中正第二分局報告臺灣臺
    北地方法院檢察署檢察官偵查起訴。
    理  由
壹、證據能力部分：
一、按被告以外之人於偵查中向檢察官所為之陳述，除顯有不可
    信之情況者外，得為證據，刑事訴訟法第159條之1第2項定
    有明文，本案證人黃福成、謝擁群於檢察官訊問時所為之證
    述，業經其等於證述前具結，亦無證據顯示檢察官在偵查時
    有不法取供之情形，且據上開證人做成證據之外部情狀，亦
    無證據顯示上開證述有顯不可信之情況，揆諸首揭說明，證
    人黃福成、謝擁群於偵查中之證述應有證據能力。被告及其
    辯護人僅以上述證人於偵查之證言屬傳聞證據，即抗辯上述
    證人於偵查中之證述無證據能力云云，並未注意上開明文規
    定與客觀情狀，並不可採，應先敘明。
二、又按刑事訴訟法第159條之4規定：「除前3條之情形外，下
    列文書亦得為證據：(一)除顯有不可信之情況外，公務員職務
    上製作之紀錄文書、證明文書。(二)除顯有不可信之情況外，
    從事業務之人於業務上或通常業務過程所須製作之紀錄文書
    、證明文書。」此因從事業務之人在業務上或通常業務過程
    製作之上開文書，係於通常業務上不間斷而規律之記載，記
    錄時亦無預見日後將作為證據之偽造動機，其虛偽之可能性
    較小，且如讓製作者以口頭方式在法庭上再重述過去之事實
    或數據，實際上有其困難，二者具有一定程度之不可代替性
    ，是除非有顯不可信之情況外，上開業務文書應均具有證據
    能力。查卷附告訴人之國防醫學院三軍總醫院附設民眾診療
    服務處（以下簡稱「三軍總醫院」）病歷表、急診及護理記
    錄等件，係醫師與其他護理人員、救護人員於例行性之業務
    過程中，基於觀察或發現而當場或即時之記載，雖屬被告以
    外之人於審判外之陳述，惟該份紀錄應係就當時業務情形而
    為忠實之紀錄，而無顯不可信之情事，依刑事訴訟法第159
    條之4第2款之規定，自得為證據。
三、按被告以外之人於審判外之陳述雖不符刑事訴訟法第159條
    之1至之4等4條之規定，而經當事人於審判程序同意作為證
    據，法院審酌該言詞陳述或書面陳述作成時之情況，認為適
    當者，亦得為證據；當事人、代理人或辯護人於法院調查證
    據時，知有前項不得為證據之情形，而未於言詞辯論終結前
    聲明異議者，視為有前項之同意，刑事訴訟法第159條之5定
    有明文。經查，證人鄒弘銘於警詢中所為之陳述，及卷附三
    軍總醫院診斷證明書2份，均為被告以外之人於審判外所為
    之書面陳述；被告鄭上攀於警詢之供述，對於被告甲○○而
    言亦屬被告以外之人於審判外陳述。上開證據均屬傳聞證據
    ，且無刑事訴訟法第159條之1至之4等4條規定情形，又檢察
    官、被告、辯護人均已知悉該陳述屬傳聞證據，且於本院言
    詞辯論終結前均未聲明異議，本院審酌上開證據於作成時亦
    無任何不適當之情況，認以之作為本案之證據，應屬適當，
    認均應有證據能力。
貳、實體部分：
一、訊據被告甲○○固坦承其有持鋁製球棒打到告訴人乙○○頭
    部，並因此造成告訴人頭部受有傷害等情節，惟矢口否認有
    何殺人未遂之犯罪事實，辯稱：當時先見到告訴人毆打鄭上
    攀，便過去推開告訴人，告訴人就跑進辦公室裡拿刀子，才
    跑回車上拿球棒，後來告訴人拿刀追出來，並持刀揮向伊，
    才拿球棒抵擋，因告訴人往前撲過來，伊手持之球棒才不小
    心打到告訴人頭部1下，告訴人向前撲倒在地上，臉部才因
    此受傷云云。被告及其辯護人另於本院審理時，聲請將告訴
    人之傷勢送三軍總醫院鑑定；對告訴人、鄒弘銘、黃福成、
    謝擁群為測謊及傳喚鄭上攀，以證明其所辯為真。經查：(一)
    被告甲○○、鄭上攀於97年11月16日下午3時許，與鄒弘銘
    一同駕車前往位於臺北市○○區○○街15之4號告訴人辦公
    室等候告訴人等節，為被告甲○○所自承，且經證人鄒弘銘
    證述甚明。待告訴人同日下午5時10分許返回辦公室後先請
    鄒弘銘、鄭上攀、甲○○等人進入辦公室，後鄒弘銘表示要
    到外面談，鄒弘銘質問告訴人為何未交付介紹土地合建案之
    仲介費，被告甲○○、鄭上攀2人即動手毆打告訴人，告訴
    人先出手反抗，又推開鄭上攀後乘隙跑回辦公室內等事實，
    亦經告訴人乙○○於原審審理時證稱：伊下班後約在下午5
    點10分左右，回到晉江街的辦公室，當時鄒弘銘與鄭上攀、
    甲○○一起在伊辦公室外面等待，伊請鄒弘銘等人到裡面喝
    茶，鄒弘銘、鄭上攀、甲○○都進去辦公室，鄒弘銘說不要
    喝茶，就與伊走到辦公室的路邊談事情，．．．，伊問鄒弘
    銘有什麼事情要跟伊談，鄒弘銘直接走到前面去，剩甲○○
    、鄭上攀留下來，鄭上攀就用力推伊一把，甲○○則從旁邊
    圍毆上來，這個時候兩個人都是空手打伊，伊就推鄭上攀一
    把，往辦公室跑；又伊現在忘記在辦公室外面有沒有與鄒弘
    銘說到話，但伊在警詢中說到「一出去以後，鄒弘銘質問伊
    仲介費為何沒有給他」，應該是較實在的等語（原審卷一第
    61至63頁）；另參以當時目睹本案發生經過之證人黃福成於
    原審審理中證稱：當天伊運動回來在辦公室抄佛經，過一陣
    子伊看到告訴人回來．．．，印象中當時鄒弘銘那邊應該是
    2到3個人，鄒弘銘就跟告訴人說不要在這邊講，到外面說，
    甲○○就搭著告訴人的肩膀到外面，大約1分鐘左右，伊就
    看到告訴人匆匆跑進辦公室又跑出去等語明確（原審卷一第
    64頁反面）。依當時人在辦公室內之黃福成所見，告訴人回
    來以後，即邀鄒弘銘等人進辦公室內泡茶，被鄒弘銘拒絕，
    眾人即回到屋外，惟不久告訴人突然又跑回屋內等經過，均
    與告訴人證稱案發過程若合符節，則應足認告訴人上開證述
    內容應非子虛，堪以採為認定事實之依據。此外，在被告鄭
    上攀、甲○○出手毆打告訴人後，告訴人有回手等情，核與
    鄭上攀、鄒弘銘於警詢時供述相符（偵卷第9頁反面、7頁）
    ，是此部分事實亦堪認定。
  (二)告訴人跑回辦公室內後，因見其女兒與房客黃福成、洪廣財
    等人都在屋內，擔心被告甲○○、鄭上攀、鄒弘銘等人會進
    入辦公室傷害到其女兒與房客，又衝出辦公室，但隨即遭人
    持球棒毆打頭部多下而不支倒地等情節，亦經告訴人於原審
    審理時證稱：因為鄭上攀、甲○○有意要追進來，當時屋內
    有5歲的女兒在辦公室看電視，還有房客黃福成在辦公室寫
    佛經，洪廣才在伊辦公室後面的房間裡面，伊怕他們2人傷
    害到這些人，伊衝進辦公室不到10到15秒，又衝到辦公室門
    外，那時鄒弘銘又走回來，．．．，伊最清楚的是甲○○有
    拿球棒，伊一出辦公室的門沒幾步路，就被人用球棒敲了好
    幾下，伊剛出辦公室還沒有被敲頭部時，就清楚看到甲○○
    拿著球棒；伊頭部被敲擊幾下之後就倒在地上不省人事失去
    意識，醒來時伊已經在醫院昏迷11天了等語明確（見原審卷
    一第61頁）。核與目睹本案發生經過之證人黃福成於本院審
    理中證稱：告訴人匆忙跑進辦公室又跑出去，當時告訴人跑
    進辦公室時，叫他女兒往外跑，隔大約不到2、3分鐘的時間
    ，伊聽到外面很吵，好像在吵架、打架，口氣就像打架，伊
    當時在辦公室裡面，．．．，伊就跑出去，看見告訴人趴在
    地上，．．．。等語（原審卷一第64頁反面、65頁）。及與
    告訴人之妻即證人謝擁群於原審審理時證稱：伊當時在廚房
    煮飯，．．．，伊剛進去拿米要煮飯，．．．，伊想說怎麼
    外面這麼吵，就把米放下走到外面去，伊走到外面時，告訴
    人已經倒在地上，地上都是血，當時告訴人是趴在地上臉朝
    地，滿身都是血，地上也有一灘血，又伊當時有看到有一個
    人拿1支白色球棒從伊面前閃過去等語（原審卷一第67頁）
    之情節大致相符，應堪認上述證人之證言並非子虛，而堪採
    信。此外，告訴人頭部之頭骨及臉部的傷勢係遭棍棒類之本
    件鋁製球棒所造成等情，亦有三軍總醫院97年11月16日之會
    診紀錄「Head injury at temporal and frontal region
    by stick」在卷（卷內外放之三軍總醫院病歷資料第3頁反
    面）可資佐證，經審單一鋁製球棒單一敲擊不可能造成複數
    傷勢等經驗法則，則被告及其辯護人辯稱被告僅敲擊告訴人
    頭部一下云云，即與上述客觀之會診紀錄不符，而不可採。
    又因上述會診紀錄關於告訴人之傷勢已敘述甚詳，是被告及
    其辯護人於本院審理時聲請函詢三軍總醫院調查告訴人傷勢
    之部分，即無贅行調查之必要。
  (三)再被告甲○○有持球棒敲擊到告訴人頭部，且當天僅被告甲
    ○○1人有持球棒打人等事實，既為被告甲○○自承甚明（
    原審卷一第35頁反面、第36頁、第66頁反面）；又告訴人衝
    出辦公室時，被告甲○○確實手持球棒站在門口一情，據證
    人即告訴人乙○○於原審審理時證稱：伊在剛剛出辦公室，
    還沒有被球棒打到時，有清楚看見被告甲○○手持球棒等語
    甚明（原審卷一第61頁）；又證人黃福成於偵查中證稱：伊
    衝出去看的時候，是看到告訴人倒在地上，有個胖胖的年輕
    人拿球棒要敲擊被害人，伊阻止該人，說這樣敲會死掉等語
    （偵卷第67頁）；於本院審理時則證稱：伊於偵查中證稱看
    見一名拿鋁棒的年輕人敲告訴人，伊認不出該人是否為在庭
    之被告甲○○，但該人的體格就是在庭被告甲○○的體格等
    語明確（原審卷一第65頁）；另鄭上攀則於警詢時供稱：車
    上只有1支球棒被甲○○拿走，所以知道是甲○○打告訴人
    頭部等語明確（偵卷第10頁）；鄒弘銘於警詢時亦供稱：當
    時被告甲○○有到鄭上攀車上拿球棒毆打告訴人等語（偵卷
    第7頁）。並有扣案之鋁製球棒1支可資佐證。亦堪認上開持
    鋁製球棒毆打告訴人頭部之人為被告甲○○無疑。又告訴人
    係倒臥於地上，告訴人送醫急救後，經診斷結果告訴人受有
    頭部外傷併腦挫傷、顱骨骨折及顱內出血；右眼部挫傷並結
    膜下出血、吸入性肺炎併呼吸衰竭等傷害，告訴人並持續於
    加護病房治療至97年11月30日，又住院至同年12月7日始出
    院等事實，亦為被告甲○○所不爭執，且有三軍總醫院病歷
    表、診斷證明書各1份在卷可資佐證（原審卷二第21至39頁
    ，偵卷第88、89頁）。綜上，告訴人係遭被告甲○○以鋁製
    球棒擊中頭部致受有上開傷勢等事實，即堪認定。
  (五)被告甲○○持鋁製球棒毆擊告訴人頭部數下等情，業如前述
    。又頭部為人體重要部位，內有主管一切知覺、記憶之大腦
    及人體呼吸、心血管中樞之延腦等重要器官，如以棍棒等具
    有相當重量之堅硬鈍器朝被害人之頭部猛烈毆擊，可能造成
    被害人死亡之結果。被告甲○○已成年，具一般智識程度，
    對上開事實自知悉甚詳，竟仍持鋁製球棒毆擊告訴人頭部，
    再參以告訴人當時受有顱骨骨折及顱內出血等傷害，傷勢非
    輕，且其於97年11月16日經送醫急救後，有吸入性肺炎併呼
    吸衰竭情形，顯見告訴人受有上開傷勢，如非及時予以救治
    止血，恐有因顱內出血、呼吸衰竭導致死亡之危險。被告甲
    ○○能預見告訴人頭部被硬物重擊，如非予以及時救治，將
    導致死亡之結果，仍持鋁製球棒毆擊告訴人頭部多下，手段
    甚為兇殘，顯見縱使被害人死亡仍然不違背其本意，是被告
    甲○○有殺害告訴人之不確定故意，應甚明確。至於被告甲
    ○○固辯稱係因告訴人持刀衝出，其為自衛方不小心以扣案
    鋁製球棒打到告訴人一下云云；惟關於被告甲○○辯稱告訴
    人當時有持刀衝出朝被告揮砍一事，為告訴人堅決否認，另
    與證人黃福成、謝擁群亦均結證稱：沒有看到告訴人持刀等
    語（偵卷第68頁）相符，且告訴人果如被告所辯持刀衝向被
    告，被告以單一之鋁製球棒，亦難未受何傷害全身而退，反
    係持刀之告訴人受有頭部臉部遭重擊之傷害之理？則被告辯
    稱當時告訴人持刀朝其揮砍云云，要非可採，自無另依被告
    及其辯護人於本院審理時之聲請，對告訴人，鄒弘銘，黃福
    成，謝擁群為測謊之必要，亦無再行傳喚鄭上攀之必要；又
    告訴人頭部所受傷勢甚為嚴重，有腦挫傷、顱骨骨折、顱內
    出血，且併發呼吸衰竭等情形，在加護病房觀察至11月30日
    才轉至普通病房，且確係遭鋁製球棒打擊所致，該等傷勢顯
    然不可能係僅以鋁棒不小心打到一下所可能造成，已如前述
    ；而告訴人遭被告甲○○以扣案鋁製球棒敲擊頭部、臉部，
    傷勢大多集中於後腦，可見告訴人係於毫無防備情形下頭部
    遭受重擊，自難謂告訴人對被告甲○○有何現在不法侵害而
    得由被告主張正當防衛之可言。綜上，被告甲○○所辯上開
    情詞，僅係避重就輕之詞，並無足採。本件被告犯行明確，
    已堪認定，應依法論科。
二、核被告甲○○所為，係犯刑法第271條第2項、第1項之殺人
    未遂罪，並應依刑法第25條第2項之規定，減輕其刑。原審
    予以論科，固非無據，惟：(一)被告係自行持本件扣案鋁棒，
    逾越原傷害犯意而施本件犯行，與在場之鄒弘銘、鄭上攀無
    涉，既經原審認定，則鄒弘銘有無於被告逾越傷害犯意，自
    行基於殺人不確定故意前，喊「打給他死」等事實，即無加
    以認定之必要，乃原審贅為認定；(二)原審亦未於論罪科刑部
    分，依刑法第25條第2項規定，敘明被告本件所為，應按既
    遂犯之刑減輕之，均有未洽，雖被告上訴無理由，惟原判決
    既有可議，本院仍應予撤銷改判。爰審酌被告甲○○與告訴
    人素不相識，又無糾紛，持鋁製球棒毆擊告訴人頭部、臉部
    等要害部位，造成告訴人受有上開傷害之結果，及被告已於
    98年8月24日與告訴人達成和解，並同意賠償告訴人新臺幣
    40萬元，且經告訴人原諒（本院卷31頁反面），併衡酌被告
    之素行、智識程度、生活狀況等一切情狀，量處被告有期徒
    刑6年。至扣案之鋁製球棒1支，雖為被告甲○○犯上開殺人
    未遂罪所用之物，惟該球棒係鄭上攀所有，該球棒既非被告
    甲○○所有，且其此部分殺人未遂犯行與鄭上攀無關，尚不
    得一併宣告沒收，併予說明。
據上論斷，應依刑事訴訟法第369條第1項前段、第364條、第299
條第1項前段，刑法第271條第2項、第1項、第25條第2項，判決
如主文。
本案經檢察官孫冀薇到庭執行職務。
中    華    民    國    99    年    2     月    25    日
                  刑事第九庭  審判長法  官  陳貽男
                                    法  官  周盈文
                                    法  官  詹駿鴻
以上正本證明與原本無異。
如不服本判決，應於收受送達後10日內向本院提出上訴書狀，其
未敘述上訴之理由者並得於提起上訴後10日內向本院補提理由書
（均須按他造當事人之人數附繕本）「切勿逕送上級法院」。
                                    書記官  梁淑時
中    華    民    國    99    年    2     月    25    日
附錄：本案論罪科刑法條全文
中華民國刑法第271條
（普通殺人罪）
殺人者，處死刑、無期徒刑或 10 年以上有期徒刑。
前項之未遂犯罰之。
預備犯第 1 項之罪者，處 2 年以下有期徒刑。

司法院資訊處製作；財團法人民間司法改革基金會備份。
